臺灣高等法院臺中分院刑事裁定　
111年度毒抗字第716號
抗  告  人  
即  被  告  蕭珉偉



上列抗告人因聲請強制戒治案件，不服臺灣彰化地方法院中華民
國111年7月8日第一審裁定（111年度毒聲字第396號，聲請案號
：臺灣彰化地方檢察署111年度聲戒字第53號，偵查案號：111年
度毒偵字第441、531號），提起抗告 ，本院裁定如下：
    主  文
抗告駁回。
    理  由
一、抗告人即被告甲○○(下稱抗告人)抗告意旨略以：
  ㈠抗告人前因涉犯施用毒品案件，經觀察、勒戒後，被認為會
    繼續施用毒品而遭裁定強制戒治，然抗告人被裁定的戒治原
    因不明，不足以認定會繼續施用毒品。檢察官聲請裁定抗告
    人令入戒治處所施以強制戒治，欠缺完整的鑑定程序，且未
    給予陳述意見之機會。
  ㈡觀察勒戒與強制戒治程序僅限於初犯施用毒品或3年後再犯施
    用毒品罪，且施以強制戒治之對象應限於有繼續施用傾向之
    行為人。受觀察勒戒人被收容於勒戒處所雖非刑罰，但均涉
    及人身自由之剝奪，帶有濃厚自由刑的色彩，且與社會隔離
    ，強制戒治執行與受刑人差異不大。該制度本身及執行自應
    符合憲法第23條比例原則、第8條正當法律程序與明顯區隔
    原則。
  ㈢抗告人認為依本人前科紀錄作為評分之標準而認定仍有繼續
    施用毒品傾向，顯然非客觀事實依據。再抗告人過去所犯之
    罪刑皆已服刑完畢，償還國家之刑責，故為公平客觀，實不
    應以過去處遇未來，實難令人抗告人心服，亦與前開原則背
    道而行。
  ㈣勒戒所之心理醫師，僅以2次3分鐘不到之談話內容，即評定
    抗告人是否於勒戒結束後，有繼續施用毒品之傾向，此種評
    估方式於醫學角度上，若真疾病之患者，僅能依初診論，未
    能實質有效幫助觀察、勒戒之勸導意義，亦無法斷定有無繼
    續施用毒品之傾向。
  ㈤前開強制戒治之裁定，是以抗告人前科紀錄與行為表現、臨
    床評估及社會穩定度作為綜合判斷，據以認定。是以抗告人
    前科紀錄為評估，且分數占九成，此標準認定，何有專業評
    斷可言。又以一事不二罰之法定原則，強制戒治亦有違反憲
    法第8條保障人身自由所為之限制。
　㈥綜上，原裁定之依據已有違憲法之虞，自難認適法。請求更
    為適當之裁定等語。
二、按觀察、勒戒後，檢察官或少年法院(地方法院少年法庭)依
    據勒戒處所之陳報，認受觀察、勒戒人有繼續施用毒品傾向
    者，檢察官應聲請法院裁定或由少年法院(地方法院少年法
    庭)裁定令入戒治處所強制戒治，其期間為6個月以上，至無
    繼續強制戒治之必要為止，但最長不得逾1年，毒品危害防
    制條例第20條第2項定有明文。次按有無繼續施用毒品傾向
    之評估標準，並非完全以受勒戒人勒戒後之結果為準，勒戒
    前之各種情況，仍應作為評估之依據，依勒戒處所評分說明
    手冊規定，係以前科紀錄與行為表現、臨床評估、社會穩定
    度，三項合併計算分數，每一大項皆有靜態因子與動態因子
    。而關於有無繼續施用毒品傾向之評估標準，法務部業於民
    國110年3月26日以法矯字第11006001760號函修正頒布「有
    無繼續施用毒品傾向評估標準紀錄表」、「有無繼續施用毒
    品傾向評估標準評分說明手冊」，上開評分說明手冊載明判
    定之原則：「受觀察勒戒人入所後，經過2週時間的觀察、
    勒戒，由處所及醫療人員依據其各項紀錄、資料及觀察勒戒
    期間之行為表現，加以評分。在勒戒人入所4至6週後，可再
    做一次評估以做必要之評分修正。每一大項皆有靜態因子與
    動態因子。先以靜態因子分數評分，靜態因子分數總分在60
    分（含）以上，為『有繼續施用毒品傾向』；60分以下，與動
    態因子分數相加，如果總分在60分（含）以上，為『有繼續
    施用毒品傾向』」。又評估標準紀錄表及說明手冊中「前科
    紀錄與行為表現」之第1題及第3題之計分方式修正如下(餘
    無修正)：㈠第1 項「毒品犯罪相關司法紀錄」：計分方式修
    正為每筆(次)5分，總分上限為10分；㈡第3項「其他犯罪相
    關紀錄」：計分方式修正為每筆（次）2分，總分上限為10
    分。故「有無繼續施用毒品傾向」，係依具體個案之臨床實
    務及相關事證等情綜合判定，有其相當之專業依據及標準，
    且涉及專門醫學。又衡酌強制戒治之目的，係為協助施用毒
    品者戒斷毒品之心癮及身癮所為之一種保安處分類型，而該
    評估標準係將與判斷有無繼續施用傾向之相關因素加以列舉
    及量化，適用於每一位受觀察、勒戒處分之人，具一致性、
    普遍性、客觀性，以利執法者判定受勒戒人有無繼續施用毒
    品傾向，倘其評估由形式上觀察，無擅斷或濫權等明顯不當
    情事，法院應予尊重。
三、經查：　　
  ㈠本件抗告人基於施用第一級毒品海洛因之犯意，分別於①民國
    111年2月5日下午1時許，在彰化縣○○鄉○○村○○○○000號之住
    處，以靜脈注射方式，施用第一級毒品海洛因1次；②111年3
    月1日上午9時許，在上址住處，以靜脈注射方式，施用第一
    級毒品海洛因1次。經臺灣彰化地方檢察署檢察官聲請觀察
    勒戒，原審以111年度毒聲字第203號裁定送勒戒處所觀察、
    勒戒後，經法務部○○○○○○○○評估結果，認抗告人：⑴前科紀
    錄與行為表現得35分（靜態因子：毒品犯罪相關司法紀錄7
    筆，得分10分；首次毒品犯罪年齡20歲以下，得分10分；其
    他犯罪相關紀錄4筆，得分8分；入所時尿液毒品檢驗有一種
    毒品反應，得分5分；共計33分。動態因子：持續於所內抽
    菸，得分2分）；⑵臨床評估得26分（靜態因子：無多重毒品
    濫用，得分0分；合法物質〈菸〉濫用，得分2分；有注射使用
    方式，得分10分；使用年數超過1年，得分10分；共計22分
    。動態因子：無精神疾病共病，得分0分；臨床綜合評估中
    度，得分4分；共計4分）；⑶社會穩定度得5分（靜態因子：
    全職工作，得分0分；家人無藥物濫用，得分0分，共計0分
    。動態因子：入所後家人無訪視，得分5分；出所後與家人
    同住，得分0分，共計5分），以上⑴至⑶項合計66分（其中靜
    態因子分數共計55分、動態因子分數共計11分），而綜合判
    斷為「有繼續施用毒品傾向」等情，有上開裁定及法務部○○
    ○○○○○○111年6月30日○所衛字第11140001360號函檢附「有無
    繼續施用毒品傾向證明書」及「有無繼續施用毒品傾向評估
    標準紀錄表」附卷可稽（見毒偵字第441號卷第157至161頁
    ）。而上開評估除詳列各項靜態因子、動態因子之細目外，
    並有各細目之配分、計算及上限，且均係勒戒處所醫師及相
    關專業知識經驗人士，依據其臨床實務及具體事證，在執行
    觀察、勒戒期間，依主管機關即法務部訂頒之評估基準進行
    ，依其專業知識經驗，評估抗告人之人格特質、臨床徵候、
    環境相關因素所為之綜合判斷，不僅有實證依據，更有客觀
    標準得以評比，尚非評估之醫師所得主觀擅斷，具有科學驗
    證所得之結論，並非一罪多罰，且在客觀上並無逾越裁量標
    準，自得憑以判斷抗告人有無繼續施用毒品傾向，法院亦宜
    予尊重，況前開各項分數之計算並無錯漏，且係經依前揭修
    正後之評估標準予以評定後，總得分在60分以上，則抗告人
    確有繼續施用毒品之傾向，而達應施以強制戒治之標準。
　㈡抗告意旨雖以前揭情詞指摘原裁定不當，然毒品危害防制條
    例規定強制戒治之目的，係因施用毒品成癮者，其心癮不易
    戒除，難以戒絕斷癮，致其再犯率均偏高，故有持續收容於
    戒治處所施以強制戒治之必要。毒品危害防制條例第20條第
    2項關於強制戒治之規定，係屬強制規定，只要觀察、勒戒
    後，經評定有繼續施用毒品傾向者，檢察官即應聲請法院裁
    定令入戒治處所強制戒治，並無例外。且毒品危害防制條例
    所規定之觀察、勒戒或強制戒治處分，其立法意旨在幫助施
    用毒品者戒除毒癮，該處分之性質非為懲戒行為人，而係為
    消滅行為人再次施用毒品之危險性，目的係在戒除行為人施
    用毒品身癮及心癮之措施，故觀察、勒戒之執行，其重點在
    評估應否受強制治療之可能性，並依其結果有不起訴處分之
    優遇，亦係提供行為人改過自新之機會。且強制戒治係導入
    療程之觀念，針對行為人將來之危險所為預防、矯治措施之
    保安處分，以達教化與治療之目的，可謂刑罰之補充制度，
    雖兼具自由刑之性質，卻有刑罰不可替代之教化治療作用。
　　本件抗告人經原審裁定令入勒戒處所觀察、勒戒，既經專業
    人士評估有繼續施用毒品傾向，無法戒斷毒癮，自有依法施
    以強制戒治之必要。是抗告意旨以原裁定不該僅依其前科及
    所內醫生之短暫談話即認定其有繼續施用傾向等因素為由，
    指摘原裁定不當，尚非可採。
　㈢又抗告意旨雖謂本案並未給予其表示意見之機會，與憲法所
    揭示訴訟權保障及正當法律程序原則不符等語。惟按裁定因
    當庭之聲明而為之者，應經訴訟關係人之言詞陳述；又為裁
    定前有必要時，得調查事實，刑事訴訟法第222條定有明文
    。是裁定與判決不同，以不經言詞陳述為原則，除有上揭所
    列或刑事訴訟法第十章與被告羈押相關之裁定等情形外，並
    無法定應經當事人言詞陳述之規定，均依書面審理；被告聽
    審權固屬憲法第16條保障人民訴訟權之一（司法院大法官釋
    字第482號解釋參照），但並非不得以法律為合理、正當規
    劃或限制，此乃立法機關自由形成的範疇，要屬「立法裁量
    」權限。現行毒品危害防制條例及觀察勒戒處分執行條例並
    未規定法院為強制戒治裁定前，須先經訊問被告之程序，此
    與刑事訴訟法明定羈押、審判等程序均須經法官開庭訊問、
    審判之法定程序原則有別，而為立法者依據被告或受處分人
    所涉與公益等權益輕重，為各項權衡之立法裁量結果，屬立
    法形成空間，尚非法院所能置喙，是縱原審法院於裁定前並
    未訊問抗告人，亦難認違反正當法律程序。況抗告人亦以提
    起抗告方式，以書面補充其言詞陳述，為有利自己之答辯，
    已兼顧其訴訟防禦權之行使，再由抗告法院審查原裁定內容
    有無違誤，而於理由中說明抗告人有何應受強制戒治之事由
    ，已保障其知悉之權利。是抗告人執此指摘原裁定與憲法揭
    示之訴訟權保障及正當法律程序原則不符等語，尚無可採。
四、綜上所述，原審因認檢察官之聲請為有理由，依毒品危害防
    制條例第20條第2項後段規定，裁定抗告人令入戒治處所施
    以強制戒治，其期間為6個月以上，至無繼續強制戒治之必
    要為止，但最長不得逾1年。經核並無不合，抗告人執前詞
    提起抗告，指摘原裁定不當，為無理由，應予駁回。
據上論結，應依刑事訴訟法第412條，裁定如主文。
中　　華　　民　　國　　111 　年　　8 　　月　　 4　　日
            刑事第四庭     審判長法　官   蔡  名  曜
                                 法　官   黃  玉  琪
                                 法　官   林  宜  民
以上正本證明與原本無異。
不得再抗告。
                                 書記官   謝  安  青
　　　　　　　　　　　　　　　　 
中　　華　　民　　國　　111 　年　　8 　　月　　4 　　日